臺灣新竹地方法院刑事判決　　　　　　　95年度簡上字第24號
上　訴　人
即　被　告　甲○○
上列上訴人即被告因違反商業會計法案件，不服本院竹東簡易庭
94年度竹東簡字第197號中華民國94年12月21日第一審簡易判決
（聲請案號：臺灣新竹地方法院檢察署94年度偵字第4199號）提
起上訴，本院管轄第二審之合議庭認應適用通常審判程序，並自
為第一審之判決如下︰
    主  文
原判決撤銷。
甲○○無罪。
    理  由
壹、程序方面
    本件認定事實所引用之本件卷內所有卷證資料（包含人證、
    文書證據及物證等證據），並無證據證明係公務員違背法定
    程序所取得；又本件為論斷依據之各項證據方法，被告甲○○於本院審理程序時明確表示對本案卷內人證、物證之證據
    能力均無意見，且於言詞辯論終結前，就本案證據之調查，
    均無任何異議，是均有證據能力，合先敘明。
貳、實體方面
一、公訴意旨略以：被告甲○○為設在新竹縣竹東鎮○○路91巷
    5弄2號千鶯企業股份有限公司（下稱千鶯公司，現更名為台
    灣扶風國際股份有限公司）之負責人，並受證人丙○○聘任
    為元農客家食品開發行總經理，明知千鶯公司並未出售食材
    一批予新竹縣客家米食生產合作社及元農客家食品開發行，
    竟於民國93年8月間某日，在新竹縣竹東鎮○○路65號元農
    客家食品開發行內，簽發發票號碼AU00000000、發票日期93
    年8月12日、發票金額新臺幣（下同）2,436,000元、品名食
    材一批、買受人為元農客家食品開發行；發票號碼AU000000
    00、發票日期93年8月31日、發票金額378,000元、品名食材
    一批、買受人新竹縣客家米食生產合作社（下稱本案發票2
    張）之發票2張，填製不實之會計原始憑證，交由不諳商業
    法令之證人丙○○提出申報。因認被告甲○○涉犯商業會計
    法第71條第1款明知為不實之事實，而填製會計憑證罪嫌云
    云。
二、按犯罪事實應依證據認定之，無證據不得認定犯罪事實，刑
    事訴訟法第154條第2項定有明文。又事實之認定，應憑證據
    ，如未能發現相當證據，或證據不足以證明，自不能以推測
    或擬制之方法為裁判基礎；且認定犯罪事實所憑之證據，雖
    不以直接證據為限，間接證據亦包括在內，然無論直接或間
    接證據，其為訴訟上之證明，須於通常一般之人均不致於有
    所懷疑，而得確信其為真實之程度者，始得據之為有罪之認
    定；又認定不利於被告之事實，須依積極證據，苟積極證據
    不足為不利於被告之認定時，即應為有利於被告之認定，更
    不必有何有利之證據；已有最高法院40年臺上字第86號、30
    年上字第816號、76年臺上字第4986號判例可資參照。
三、公訴人認被告甲○○涉犯商業會計法第71條第1款明知為不
    實之事實，而填製會計憑證罪嫌，所提出之證據即（一）被
    告甲○○於警詢、偵查中之陳述。（二）證人丙○○於偵查
    中之證述。（三）本案發票影本2張。（四）台灣扶風國際
    股份有限公司基本資料查詢1份。並於本院審理時聲請傳訊
    丙○○到庭作證，均為公訴人據為認定被告甲○○涉犯公訴
    人上開所指犯嫌之論據。
四、訊據被告甲○○坦承為千鶯公司之負責人並開立上揭本案發
    票2張予元農客家食品開發行及新竹縣客家米食生產合作社
    等情不諱，惟堅詞否認有何公訴人所指之上開犯行，辯稱：
    係證人丙○○下訂單欲購買蘿蔔乾、柚子葉、粽子葉等產品
    ，總價共約270萬元，因而開立本案發票2張，後因證人丙○○取消該筆交易，經其向證人丙○○請求開立折讓單，以沖
    銷該筆交易，但證人丙○○不願意等語。經查：
（一）被告甲○○於93年8月間某日，在新竹縣竹東鎮○○路65
      號元農客家食品開發行內，開立上揭本案發票2張分別交
      予由證人丙○○所經營之元農客家食品開發行、新竹縣客
      家米食生產合作社，且千鶯公司並未實際上交付如本案發
      票所載之食材予元農客家食品開發行、新竹縣客家米食生
      產合作社等情，業經被告甲○○於警詢、偵查乃至本院準
      備程序及審理中所供明，並經證人丙○○於本院審理時證
      述明確，且有本案發票2張影本附於偵查卷中可按。
（二）證人丙○○於本院審理時證稱，被告甲○○於擔任元農客
      家食品開發行總經理時，曾開立1張金額約相當於本案發
      票2張總金額之發票給英偉國際股份有限公司（下稱英偉
      公司），被告表示要將其食品行之貨物外銷大陸地區，並
      簽發2張支票保證貨款，其因未見過交易對方，且至大陸
      考察亦未見有銷售地點，懷疑是騙局而未交貨，所以被告
      為沖銷其已繳交之上揭開立給英偉公司發票之稅金，因而
      開立本案發票2張云云。惟依上揭證人丙○○所指元農客
      家食品開發行開立予英偉公司之發票影本以觀（94年度偵
      字第4199號卷第28頁），該筆交易之買受人為英偉公司，
      而營業人（出賣人）為元農客家食品開發行；而本案發票
      2張（同上偵卷第27頁）之買受人分別為新竹縣客家米食
      生產合作社及元農客家食品開發行，而營業人（出賣人）
      均為千鶯公司，是就證人丙○○所經營之元農客家食品開
      發行而言，英偉公司與千鶯公司為不同之客戶，則上揭不
      同筆且交易對象並不相同之發票並沒有辦法沖銷。且該本
      案發票2張之總金額合計為2,814,000元，而其中應繳交之
      營業稅額為134,000元，而上揭元農客家食品開發行開立
      予英偉公司之發票金額為2,835,525元，其中應繳交之營
      業稅額為135,025元，顯然二者所繳交之營業稅額亦不相
      同，則就金額而言亦無法沖銷，是證人丙○○所證述被告
      開立本案發票2張用以抵繳稅額之證述，尚不足以採信。
（三）被告辯稱係證人丙○○下訂單欲購買蘿蔔乾、柚子葉、粽
      子葉等產品，總價共約270萬元，因而開立本案發票2張，
      約定93年11月起陸續交貨，後因取消改筆交易等語，雖被
      告並無提出任何訂貨單據、契約或貨物庫存資料等可供查
      證，惟在一般交易上，交易雙方在口頭約定交易種類、價
      額後，在未交貨或付貨款前，先開立交易發票為憑證，以
      供買受人進行相關會計作業情形，至為常見，此所以交易
      可能在事後未履行或取消時，會計作業上以「開立銷貨退
      回進貨退出或折讓證明單」，將之前所開立之發票之銷售
      金額加以沖銷。是被告上揭所辯在交貨付款前先開立發票
      交予賣受人即證人丙○○等語係符合一般交易常情。又在
      現今買賣業之實際情形而言，出賣者未必在簽訂買賣契約
      當時，公司確實已有交易標的存貨存在之必要，亦可能在
      簽訂契約後再行進貨，甚或以指示交付之方式指示第3人
      直接向買受人交付貨物，所在多有，是亦尚難僅以被告無
      法提出公司庫存、進貨等資料，遽以認定被告上揭所辯不
      足採信。
（四）被告曾於93年年底持已記載本案發票2張所記載之交易內
      容之「銷貨退回進貨退出或折讓證明單」2張，至為證人
      丙○○所經營元農客家食品開發行等記帳之證人乙○○處
      ，請求加蓋印章以完成該2筆交易之「銷貨退回進貨退出
      或折讓證明單」，惟證人乙○○以電話向證人丙○○詢問
      可否開立「銷貨退回進貨退出或折讓證明單」予被告時，
      證人丙○○表示不同意開立蓋章等情，已經證人乙○○、
      丙○○於本院審理時證述明確，核與被告所供情節大致相
      符，並有該「銷貨退回進貨退出或折讓證明單」影本2張
      在卷可按。且被告所提出該「銷貨退回進貨退出或折讓證
      明單」影本2張之內容確實與本案發票2張所載之交易品名
      、金額、買受人及營業人之資料均相符合等情，亦有該「
      銷貨退回進貨退出或折讓證明單」影本2張及本案發票2張
      可按。綜上可以認定被告於本案發票2張開立後，曾要求
      以開立「銷貨退回進貨退出或折讓證明單」之方式沖銷本
      案發票所記載之2筆交易，而此部分被告於會計上要求開
      立「銷貨退回進貨退出或折讓證明單」沖銷情形，亦與被
      告所供述事後取消交易等情相符合，且如被告於開立本案
      發票2張之初即明知未有該2筆交易而有虛開發票之意思，
      事後為何還要再請求證人乙○○，在「銷貨退回進貨退出
      或折讓證明單」上蓋證人丙○○等印章？
（五）且就會計實務而言，如有交易取消、銷貨退回或折讓情形
      ，該銷貨退回進貨退出或折讓證明單，並不受營利事業所
      得稅申報年度之影響，甚至可在次年度提出該「銷貨退回
      進貨退出或折讓證明單」向稅捐機關申報等情，業經證人
      乙○○於本院審理時證述明確。且既然以「銷貨退回進貨
      退出或折讓證明單」沖銷先前之交易，在稅務會計上並無
      向稅捐機關提出時間限制，則亦無法以被告在事後未完成
      本案發票所載2筆交易之「銷貨退回進貨退出或折讓證明
      單」沖銷，進而推論被告於開立本案發票2張之初即明知
      未有該2筆交易而有虛開發票之犯意。
（六）綜上所述，證人丙○○證稱被告開立本案發票2張係供其
      沖銷另筆已取消之交易所開立之發票云云並不足採信。而
      被告上揭所辯本案發票2張所載之食材買賣交易，係先開
      立發票，因事後取消，其並請求開立「銷貨退回進貨退出
      或折讓證明單」等語，符合一般交易常情，且被告就該2
      筆交易請求開立「銷貨退回進貨退出或折讓證明單」之事
      實業經證明，是值採信。而依現存證據尚不足以證明被告
      於開立本案發票2張之當時確有明知並無該2筆交易而開立
      不實之統一發票之情形，基於上揭無罪推定原則，則尚難
      以事後並無該2筆交易存在，遽以認定被告有公訴人所指
      之犯行，是公訴人所援證據均不足以積極證明被告有何明
      知為不實之事實，而填製發票之會計憑證之犯行，本院復
      查無其他積極證據證明被告有何公訴人所指之犯行，揆諸
      上揭說明，不能證明被告犯罪，原審未查，致未適用通常
      程序審理，而以簡易判決處刑，自應由本院合議庭改依通
      常訴訟程序審判，撤銷原審簡易判決處刑，並自為第一審
      判決，為被告無罪之諭知。
五、據上論斷，應依刑事訴訟法第452條、第455條之1第1項、第
    3項、第369條第1項前段、第364條、第301條第1項，判決如
    主文。
本案經檢察官林鳳師到庭執行職務。
中　　華　　民　　國　　96　　年　　7 　　月　　13　　日
                  刑事第二庭  審判長法　官　汪漢卿
                                    法  官  林佑珊
                                    法  官  方鴻愷
以上正本證明與原本無異。
如不服本判決應於收受本判決後10日內向本院提出上訴書狀，其
未敘述上訴理由者，並得於提起上訴後10日內向本院補提理由書
狀(均須按他造當事人之人數附繕本)「切勿逕送上級法院」。
中　　華　　民　　國　　96　　年　　7 　　月　　17　　日
                                    書記官  吳美雲
